【裁判字號】    97,訴,827
【裁判日期】    980630
【裁判案由】    貪污治罪條例等
【裁判全文】
臺灣高雄地方法院刑事判決               97年度訴字第827號
公  訴  人  臺灣高雄地方法院檢察署檢察官
被      告  丁○○
選任辯護人  蔡錫欽律師
            施秉慧律師
            方春意律師
被      告  己○○
選任辯護人  林岡輝律師
            林石猛律師
被      告  戊○○
被      告  辛○○
前列二人共同
選任辯護人  吳建勛律師
            陳慧錚律師
            鄭旭廷律師
被      告  庚○○
            （更名游宗樺）
被      告  乙○○
被      告  甲○○
前列三人共同
選任辯護人  張清雄律師
            林宗儀律師
上列被告因貪污治罪條例等案件，經檢察官提起公訴（96年度偵
字第27197號），本院判決如下：
    主  文
丁○○、己○○、戊○○、辛○○、游宗樺、甲○○、乙○○均
無罪。
    理  由
壹: 公訴意旨略以:
一、被告丁○○為現任高雄市議會第7 屆議員，係刑法第10條第
    1 項第1 款前段所定之依法令服務於地方自治團體所屬機關
    而具有法定職務權限之公務員；被告己○○係現任高雄市政
    府警察局交通警察大隊大隊長室秘書，負責綜理交通大隊大
    隊長室行政事務安排及議員聯繫等業務；被告戊○○、辛○○皆係交通大隊逕行舉發中心承辦人（戊○○任職期間自民
    國90年1 月1 日起至95年2 月底，另自96年9 月1 日迄96年
    9 月28日止；辛○○任職期間自95年3 月間至96年8 月底）
    ，負責逕行舉發業務；被告庚○○（更名為游宗樺）、乙○○、甲○○係丁○○議員服務處之人員，負責接聽該電話接
    受民眾陳情業務。
二、丁○○明知其身為高雄市議會議員，其宣誓就職高雄市議會
    議員時，依據宣誓條例第6 條第1 款規定「代表人民依法行
    使職權，不營求私利」，係屬其行使民意代表職權所應恪遵
    之法律之一。亦明知依公職人員利益衝突迴避法第7 條之規
    定，其應代表人民依法行使職權，並不得假借職務上之權力
    、機會或方法，以圖本身或他人之利益，竟違背上開法令，
    於95年底某日，在高雄市○○區○○街上某餐廳，趁高雄醫
    學院該區排班計程車司機之尾牙餐會於上開時地舉行時，向
    參與餐會之計程車司機遞上名片，並稱：有需要服務就來找
    我，俟後該餐會上某姓名年籍不詳之人問丁○○：罰單可以
    辦嗎？丁○○即稱：假如有就拿來看看而服務選民。民眾口
    耳相傳後，如附表1 所示車輛之駕駛人遭測照桿拍照舉發後
    ，即向服務處人員請託，請丁○○以議員之身分處理，以免
    遭罰。
三、而游宗樺、乙○○、甲○○等人於受理請託人之請託後，即
    與事前已知情之丁○○共同基於圖利及毀損公務員掌管之文
    書、圖畫、物品之集合犯意聯絡，由庚○○、乙○○、甲○○依丁○○之指示將請託人所提供之違規車號、時間及地點
    填具在該服務處早已製作完畢、上載有高雄市政府警察局交
    通大隊，陳秘書博文台鑒及委請陳秘書辦理等字樣之傳真例
    稿，並由個別受理民眾請託之游宗樺、乙○○、甲○○傳真
    予交通大隊之秘書己○○收受，利用丁○○擔任高雄市政府
    市議員之身份、握有高雄市政府警察局交通大隊年度預算之
    權力，向交通大隊秘書己○○等人關說或施壓，進而要求己○○依上開傳真文件所載之車號、時間、地點，將測照桿所
    拍攝顯示相關車輛違規事實之相片進行銷毀或藏匿。
四、己○○、辛○○、戊○○明知公路主管及警察機關就其主管
    業務，查獲違反道路交通管理之行為者，應本於職權舉發或
    處理之；亦明知刑法第138 條規定：毀棄、損壞或隱匿公務
    員職務上掌管之文書、圖畫、物品或致令不堪用者，處5年
    以下有期徒刑；復明知依道路交通管理處罰條例第第40條規
    定汽車駕駛人，行車速度，超過規定之最高時速，或低於規
    定之最低時速‧‧處新臺幣（下同）1,200 元以上2,400 元
    以下罰鍰；同法第第53條規定汽車駕駛人，駕車行經有燈光
    號誌管制之交岔路口闖紅燈者，處1, 800元以上5,400 元以
    下罰鍰；前項紅燈右轉行為者，處新臺幣600 元以上1,800
    元以下罰鍰；同法第60條規定汽車駕駛人，駕駛汽車有不遵
    守道路交通標誌、標線、號誌之指示之情形，處900 元以上
    1,800元以下罰鍰。竟共同基於對其主管之交通違規事件舉
    發之事務，違背法令以圖利民眾之集合犯意，並另與丁○○
    、游宗樺、乙○○、甲○○共同基於毀損職務上所掌管文書
    、物品之犯意聯絡，由己○○將傳真至交通大隊之請託傳真
    上載之車號、違規時間、地點抄錄於紙條上，並將該紙條送
    往負責主管高雄市路口微電腦測照桿逕行舉發交通違規相關
    業務之逕舉中心，並交由該中心之前後任業務承辦人戊○○
    或辛○○收執，而戊○○、辛○○於收受上開紙條，且承攬
    交通大隊逕行舉發中心沖洗相片業務之廠商陸續將各測照桿
    每一時段之違規相片送回後，旋依己○○所親送紙條上載之
    違規相片係何時及何地點遭測照桿拍照等資料搜尋出相關之
    違規相片，俟戊○○、辛○○尋獲特定違規相片時，明知依
    該相片所示，顯有違反道路交通管理處罰條例如附表3 相關
    規定之情形，竟將職務上所掌管之相關違規相片抽出不送予
    逕行舉發中心作業員開立罰單，並將上開抽出照片藏匿或另
    送碎紙機絞碎致令違規相片遭藏匿，或遭毀損而不堪用，並
    致逕舉中心之交通助理員無法對交通違規民眾開立交通違規
    舉發單，並使交通違規之民眾得以免除繳納違規金額，因而
    圖利交通違規之民眾如附表3 之金額。因認被告丁○○、游
    宗樺、乙○○、甲○○涉有貪污治罪條例第6 條第1 項第5
    款對於非主管或監督之事務圖利、刑法第138 條毀損公務員
    職掌物品、文書罪、被告己○○、戊○○、辛○○涉嫌貪污
    治罪條例第6 條第1 項第4 款對於主管或監督事務圖利、刑
    法第138 條毀損公務員職掌物品、文書等罪云云。
貳、程序事項:
一、辯護人均稱被告以外之人偵查中之陳述，屬於審判外陳述之
    傳聞證據，雖於偵查中經命具結，惟未經被告及辯護人在場
    詰問，應無證據能力。至於證人子○○於偵查中之證述，未
    經具結之部分無證據能力，經具結之部分，亦未經被告及辯
    護人在場詰問，無證據能力等語。本院按，詰問權係指訴訟
    上當事人有在審判庭輪流盤問證人，以求發現真實，辨明供
    述證據真偽之權利，現行刑事訴訟法對於詰問制度之設計，
    以同法第166 條以下規定之交互詰問為實踐，屬於人證調查
    證據程序之一環；與證據能力係指符合法律所規定之證據適
    格，而得成為證明犯罪事實存在與否之證據資格，性質上並
    非相同。偵查中檢察官為蒐集被告犯罪證據，訊問證人旨在
    確認被告嫌疑之有無及內容，與審判期日透過當事人之攻防
    ，調查人證以認定事實之性質及目的，尚屬有別。偵查中訊
    問證人，法無明文必須傳喚被告使之得以在場，刑事訴訟法
    第248 條第1 項前段雖規定：「如被告在場者，被告得親自
    詰問」，事實上亦難期被告必有於偵查中行使詰問權。此項
    未經被告詰問之被告以外之人於偵查中向檢察官所為之陳述
    ，依刑事訴訟法第159 條之1 第2 項規定，原則上屬於法律
    規定為有證據能力之傳聞證據，於例外顯有不可信之情況，
    始否定其得為證據。是得為證據之被告以外之人於偵查中向
    檢察官所為之陳述，因其陳述未經被告詰問，應認屬於未經
    合法調查之證據，並非無證據能力而禁止證據之使用。此項
    詰問權之欠缺，非不得於審判中由被告行使詰問權而補正為
    經合法調查之證據。被告而轉換為證人之身分以及證人子○○於偵查中向檢察官所為經之陳述，並經具結者，依上說明
    ，本屬有證據能力，法院審理中經辯護人、被告聲請交互詰
    問調查證據以資補正即可完足為合法調查之證據。上述證人
    於本院審理時經辯護人聲請傳喚為證人，已於審判中到庭接
    受詰問，又該證人於偵查中向檢察官所為之陳述，並無顯不
    可信之情況下，該證言自有證據能力。（最高法院97年度台
    上字第2135號、97年度台上字第1859號），至於共同被告轉
    換為證人之證述；以及車主黃英豪、莊興南、施公普、李麗
    華、許元成、陳永傑、許清洲、陳俱炆、黃碧堂、江阿屘、
    劉斯慶、洪明章、張志雄、鄧淑惠、賴建豪、蔡精龍、楊世
    豪、王銘瑞、朱淑芳、黃進在、陳基和、劉雲昭、李登泰、
    林金郎、蔡沛辰、吳榮國、鄭伯成、王振樺、葉惠瑛、陳明
    志、廖椿永、陳啟宗、楊淑娟等人暨交通助理員子○○、癸○○於偵查庭時有未經具結之審判外陳述，該部分無證據能
    力。
二、按被告以外之人於審判外之陳述，雖不符刑事訴訟法第159
    條之1 至第159 條之4 等4 條之規定，然若當事人於審判程
    序中同意作為證據，法院審酌該言詞陳述或書面陳述作成時
    之情況，認為適當者，亦得為證據；又當事人、代理人或辯
    護人於法院調查證據時，知有刑事訴訟法第159 條第1 項不
    得為證據之情形，而未於言詞辯論終結前聲明異議者，視為
    有前項之同意，同法第159 條之5 定有明文。此立法意旨在
    於傳聞證據未經當事人之反對詰問予以核實，原則上先予排
    除。惟若當事人已放棄反對詰問權，於審判程序中表明同意
    該等傳聞證據可作為證據；或於言詞辯論終結前未聲明異議
    ，基於尊重當事人對傳聞證據之處分權，及證據資料愈豐富
    ，愈有助於真實發見之理念，且強化言詞辯論主義，使訴訟
    程序得以順暢進行，上開傳聞證據亦均具有證據能力。本件
    公訴人、辯護人及被告對於本判決內所引用之其餘證據資料
    ，均明白表示不爭執其證據能力；且本院審酌該等證據中，
    其中屬於傳聞證據部分，其作成時之情況，並無不適當，亦
    非不法取得，復無證明力明顯過低之情形，並為證明本件犯
    罪事實存否所必要，認均具證據能力，核先敘明。
參、實體事項:
一、按犯罪事實應依證據認定之，無證據不得認定其犯罪事實；
    不能證明被告犯罪者，應諭知無罪之判決，刑事訴訟法第15
    4 條第2 項、第301 條第1 項分別定有明文。而刑事訴訟法
    上所謂認定犯罪事實之證據，係指足以認定被告確有犯罪行
    為之積極證據而言，如未能發現相當證據或證據不足以證明
    ，自不能以推測或擬制之方法，以為裁判基礎；又認定犯罪
    事實，所憑之證據，雖不以直接證據為限，間接證據亦包括
    在內，然無論直接或間接證據，其為訴訟上之證明，須於通
    常一般之人均不致於有所懷疑，而得確信其為真實之程度者
    ，始得據之為有罪之認定，倘其證明尚未達到此一程度，而
    有合理性懷疑之存在時，即無從為有罪之認定（最高法院29
    年上字第3105號、76年臺上字第4986號判例要旨參照）。
二、本件公訴人認被告涉有上開罪嫌，無非係以被告之供述、交
    通違規採證相片及車籍資料、逕行舉發中心助理員子○○、
    車主黃英豪、張復興、簡百妙等數十位車主之供述暨丁○○
    服務處請託傳真資料、丁○○行動服務車廣播帶光碟及錄音
    譯文等以為憑據；訊據被告丁○○、游宗樺、乙○○、甲○○均自始否認有犯對非主管、監督之事務圖利及刑法毀棄、
    隱匿公務員職務上掌管之文書、物品罪，被告己○○、辛○○、戊○○則否認有犯對主管或監督之事務圖利、毀棄、隱
    匿公務員職掌文書、物品罪，其辯解如下:
(1)、被告丁○○辯稱: 伊未利用擔任高雄市政府市議員之身份及
    握有質詢預算之權力而關說或施壓，或要求己○○將測照桿
    所拍攝車輛違規之相片銷毀或藏匿。伊及伊服務處同仁站在
    民意代表之立場，僅將民眾疑慮轉達行政機關，行政機關應
    依法行政，無人對其回報陳情案件後續處理，且由起訴書附
    表四所示，有13件（編號1- 13 號）仍有開立罰單；有7件
    （編號14-20 號）之違規情形跟本無需被罰；有84件（編號
    21-104號）無攝錄測照紀錄，伊並無犯罪等語。
(2)、被告游宗樺、乙○○、甲○○均辯稱: 擔任當丁○○的助理
    ，只負責傳真民眾陳情。接受民眾陳情時，不用請示丁○○
    ，且會跟民眾說不可能百分百處理，會盡量請交通隊處理，
    並無犯意等語。
(3)、被告己○○辯稱: 伊擔任高雄市政府警察局交通大隊大隊長
    秘書，丁○○議員向高雄市政府警察局交通大隊傳真其選民
    服務卡陳情之事項，伊轉交相關人員依法辦理，並未越權要
    求銷單，亦未曾過問後續處理情形，伊與戊○○並無長官部
    署之考核關係，逕舉中心之業務非伊主管或監督之事務，亦
    無利用職權、身分或機會圖利等語。
(4)、被告戊○○、辛○○均辯稱: 雖有接獲己○○以紙條書寫違
    規資料，並有依資料核對照片，惟並無不論是否有違規之事
    實均逕行抽取照片銷毀而蓄意圖利車主之情形，因交通助理
    員依其案件多寡、身心狀況，舉發上寬嚴不一。案件未舉發
    有很多原因存在，並無抽取違規相片銷毀圖利之犯行等語。
三、按貪污治罪條例第6 條第1 項第4 款之圖利罪，係屬身分犯
    ，以依據法令從事公務之人員為犯罪主體，無此身分者，依
    同條例第3 條之規定，固亦得成立本罪之共同正犯。然若該
    有此身分者所圖利之對象，即係該無此身分者，而二人係居
    於彼此相互對立之對向關係，則二人之行為既各有其目的，
    分別就各該行為負責，彼此間並無犯意聯絡與行為分擔，除
    另有處罰該無此身分者之他項罪名外，尚難以上開圖利罪之
    共同正犯論處（最高法院91年臺上字第6756號判決參照）。
    再者，公務員執行職務，應遵守法令規章，受法律及一般法
    律原則之拘束，不得逾越法令或濫用裁量權。若公務員於法
    令授權範圍內為裁量，因裁量不當或不符比例原則而未具違
    法性時，僅須依其情節論究其行政責任，必也明知違反執行
    職務所應遵守之法令，或濫用其裁量權，致影響裁量決定之
    公平性與正確性，圖取自己或其他私人不法利益，因而獲得
    利益，破壞國民對公務員廉潔及公正執行職務之信賴，行為
    該當於犯罪構成要件，始具有可罰性。90年11月7 日修正貪
    污治罪條例之圖利罪，增列「明知違背法令」文句，以符構
    成要件明確化之原則，其所指之「法令」，須與公務員之執
    行職務所應遵循或行使裁量權有直接關係者為限。而公務員
    服務法係屬公務員之行為準則與服務規範，其內容乃規制公
    務員忠實義務、服從義務、保密義務、保持品位義務、執行
    職務義務、迴避義務、善良保管義務及不為一定行為義務等
    有關公務員倫理基本規範之概括性抽象法律，縱然違反，固
    有悖於官箴，僅是否構成應依該法懲處之事由，難認即有刑
    事上之違法性，此觀該法第22條規定「公務員有違反本法者
    ，應按情節輕重，分別予以懲處，其觸犯刑事法令者，並依
    各該法令處罰。」自明。雖該法第6 條亦規定「公務員不得
    假借權力，以圖本身或他人私利。」，惟此僅係一般性規範
    公務員於執行職務時不得有圖個人或他人利益之濫權行為，
    並非就執行具體職務時，就該具體職務之相關義務所為之特
    別規定，仍非屬貪污治罪條例第6 條圖利罪所稱之「法令」
    （97年度台上字第931 號），起訴書所指之罪行是否成立，
    茲分述如下。
四、被告丁○○、游宗樺、甲○○、乙○○被訴貪污治罪條例第
    6 條第1 項第5 款對非主管或監督之事務圖利、刑法第138
    條毀棄、隱匿公務員職掌管文書、物品罪之部分，經查:
(1)、有關丁○○是否曾有利用市議員之職權對高雄市政府警察局
    交通大隊施壓？經查，證人壬○○於本院證述：任職高雄市
    政府警察局婦幼隊長兼高雄市議會聯絡人，在擔任議會聯絡
    人職務期間丁○○並無對交通大隊預算提出杯葛或質疑，預
    算編列他會提出質詢，但編列的預算都有三讀通過，印象中
    他沒有對交通大隊的預算刁難，我們沒有對丁○○議員陳情
    的事件特別處理，議員都會陳情等語（本院卷二第187-188
    頁）；又證人王文章於偵查中証稱: 公關室主任負責新聞媒
    體的聯繫與民意代表的聯繫，議員都對警局提出預算使用情
    形意見、關心案件，因他們受選民所託，那些選民在我們的
    警察機關，他們會直接去關心，或請我們公關室人員關心等
    語（96年度偵字第27197 號卷第145 頁）；已難認丁○○
    有對議會施壓藉以達成其意欲之某種目的；又經本院向高雄
    市議會函調丁○○任職第6 屆、第7 屆市議員期間之質詢資
    料，經遍閱亦查無任何被告丁○○曾藉高雄市議員身分及影
    響力向任何單位主管為施壓、關說甚至刪減預算之情形，此
    有該高雄市議會第6 、7 屆質詢資料在卷可考；故丁○○及
    其服務處人員轉達民眾之陳情或請託，應尚非「假借權力」
    或「利用職務上機會」為施壓可比，公訴人以報載傳聞議員
    向交通大隊施壓之剪報作為犯罪依據，尚有未妥；又丁○○
    依其市議員之身分地位固對於高雄市政府警察局之預算有影
    響力，然暨查無丁○○曾有藉其高雄市議員身分及以握有高
    雄市政府警察局交通大隊監督預算之權力，向該單位或任何
    人施壓之事證，更遑論被告游宗樺、乙○○、甲○○有與之
    共犯之可言。
(2)、次查，證人即被告戊○○於偵查中證稱: 己○○擔任大隊長
    秘書，負責公關，並無請我將市議員委託的車牌號碼違規相
    片抽掉等語（96年度偵字第27197 號卷第32頁），證人即
    被告辛○○於本院證述：己○○有拿上載車牌號碼、違規時
    地、違規事件單子，要我看看有無違規，我會利用看廠商沖
    印照片情形的時候，順便看有無己○○送上來的車子路口相
    片，如有，我會看相片違規要件是否齊全，如要件齊全，就
    把抽起來看的相片放回去並送去給助理員，有瑕疵之照片我
    會抽起來絞碎掉。不會回覆丁○○服務處，我不認識他，也
    沒有回覆己○○等語（本院卷二第143-146 頁）；另證人子
    ○○於本院庭訊中證稱：戊○○、辛○○、己○○沒有要求
    我們注意某些違規相片，戊○○、辛○○雖然業務上有接觸
    ，但他們沒有對我們作特別指示」等語（本院卷二第227-23
    0 頁），可見戊○○、辛○○對於己○○所轉載送交之民眾
    經由民意代表對交通違規照相所為之陳情，均從未指示交通
    助理員針對特定個案特別處理，被告即證人己○○於本院審
    理時亦證述：我交給逕舉小組時，不會交代這個案件要如何
    處理，也不會問後續處理情形，丁○○服務處的傳真收到後
    ，違規事證明確的照常會被舉發，丁○○無做過反應或抱怨
    ，交通大隊沒有因為測速桿照相違規處理在市議會受到丁○○的施壓，也不會對丁○○服務處的陳情作特別處理等語（
    本院卷二第156-159 頁），更可見無論是丁○○服務處之人
    員或係己○○、戊○○、辛○○等有接觸過民眾請託事項之
    人，對於車主是否遭違規裁罰最終結果，多半未關心、過問
    ，堪認丁○○及其服務處人員接受請託及己○○之轉交請託
    舉動，應係出於安撫請託人之動作，並無真正圖利車主之意
    思；再就扣案被告丁○○服務處之服務卡及請託資料內容以
    觀，其上並未記載「抽單」或「免罰」字句等足以彰顯其犯
    罪故意之罪証，且其服務卡上所載之車輛仍有遭相關交通主
    管機關開立罰單（起訴書附表四編號1 至13號）；或有因逕
    行舉發小組人員無從就相關照片為交通違規之判定，而未開
    立罰單（起訴書附表四編號14至20號）；或有因查無該路口
    或無照片、抑或無該時段光碟等情形而無法查知是否違規（
    起訴書附表四編號21至104 號）等之情形，此有該搜索扣押
    物品目錄表、扣押筆錄、蒐證照片、請託傳真單、服務卡等
    在卷可按（96年偵字第27197 號卷第257-303 頁）。故傳
    真或服務卡之物證，雖可證明有民眾前往丁○○服務處請託
    及該服務處受理人員並據以傳真請託事項予交通大隊秘書己○○之事實，然仍無證據證明該服務處上開傳真之行為已影
    響逕行舉發小組人員過濾、判讀照片之職權與裁處。按，貪
    污治罪條例第6 條第1 項第5 款罪之成立，所謂依據法令從
    事公務之人員，對於非主管或監督之事務，利用職權機會或
    身分圖利罪，必須行為人之身分，對於該事務有某種影響力
    ，而據以圖利。又利用機會圖利，亦必須行為人對該事務，
    有可憑藉影響之機會，方屬相當（參酌最高法院73年台上字
    第1594號判例、98年台上字第1357號判決旨），丁○○、游
    宗樺、乙○○、甲○○依其身分，對於交通大隊逕舉中心之
    職權行使均無影響力，又無證據認定其有共同利用議員之身
    分施壓或影響逕舉中心之業務承辦；換言之，公務員對於非
    主管或監督之事務圖利罪所處罰者係針對「公務員利用職權
    機會或身分機會對某種事務加以不法影響因而造成圖得不法
    利益之結果」，而非單純處罰「公務員之身分」，民意代表
    依其職業上之敏感度或可認為對於行政機關願意對其巴結或
    有所顧忌，也許背後有其不單純之動機，本應自我約制，然
    在本案中，上開請託行為依現存証據亦僅能認定係屬於依人
    際關係之交情而出面代為請託，所謂「利用議員職權干預施
    壓」云云，應缺乏積極證據。
(3)、又90年11月7 日修正貪污治罪條例第6 條第1 項第4 款之圖
    利罪，增列「明知違背法令」文句，以符構成要件明確化之
    原則，其所指之「法令」，須與公務員之執行職務所應遵循
    或行使裁量權有直接關係者為限。即公務員於執行具體職務
    時，須違反該具體職務之相關義務所為之特別規範，如於辦
    理政府採購法業務時，違反政府採購法及相關採購、營繕等
    之法令是（最高法院98年台上字第1721號判決參照）；換言
    之，貪污治罪條例圖利罪之構成要件之一「明知違背法令」
    ，應指違反與執行職務有直接關係之法令為限，至於違反其
    他有關公務員服務法所定之屬於道德性、抽象性或與職務無
    直接關係之義務法令，應不包括在內，否則無異與修法限縮
    圖利罪適用範圍之旨趣相悖，公務員服務法第6 條前段有關
    公務員不得假借權力，以圖本身或他人之利益規定，乃屬規
    範公務員執行職務不得有濫權行為之道德性規範，並非關於
    執行特定職務所應遵守之具體規定，應非屬於貪污治罪條例
    圖利罪所定之「法令」（最高法院97年台上字第5536號判決
    參照），再者，宣誓條例第6 條第1 款規定同條例第2 條第
    1 款人員之誓詞：「余誓以至誠，恪遵憲法，效忠國家，代
    表人民依法行使職權，不徇私舞弊，不營求私利，不受授賄
    賂，不干涉司法。如違誓言，願受最嚴厲之制裁，謹誓。」
    僅係此類公職人員於就職時對於依法行使職權時所願遵循之
    自律規範，帶有濃厚道德要求及不確定法律概念，此觀其誓
    詞內容謂「如違誓言，願受最嚴厲之制裁」；及同條例第9
    條規定「宣誓人如違背誓言，應依法從重處罰」自明；故本
    件公訴人以被告丁○○為民意代表，於就職時，已依宣誓條
    例相關規定宣誓「代表人民依法行使職權，不營私求利」，
    竟違背上開誓詞之規定，以宣誓條例作為丁○○成立圖利罪
    之「明知違背法令」，然違背宣誓條例並非即屬違背公務員
    執行職務時所應遵守之法令（最高法院97年台上字第3145、
    46 40 號判決參照）；又公職人員利益衝突迴避法第7 條所
    指公職人員不得假借職務上之權力、機會、方法圖其本人或
    關係人之利益，違反第7 條之規定者，依同法第14條，應處
    以新台幣壹百萬元以上、五百萬元以下之罰鍰之規定，係就
    公職人員執行職務時，遇有涉及本身或其家族之利害事件，
    應自行迴避，其規範目的係在防止公職人員或其關係人與公
    職人員服務之機關或受其監督之機關為交易行為時產生不當
    之利益輸送，與本件丁○○被起訴之利用議員職權施壓獲利
    之情節，迥然不同，不能比援附引；故公職人員利益衝突迴
    避法第7 條之規定亦非丁○○關於執行議員特定職務時所應
    遵守之具體規定，至於起訴書所提及之刑法第138 條之毀棄
    公務員職掌物品、文書罪與道路交通管理處罰條例，其執行
    、適用，更與丁○○執行議員之職務、權責無關，就丁○○
    而言，公訴人所引之條文均非屬於貪污治罪條例圖利罪所定
    之「法令」，公訴人無法舉出丁○○於執行具體議員職務時
    ，有何違反該具體職務之相關法規義務所為之特別規範及行
    為之事證足使本院確認其起訴之事實為實在，就圖利罪而言
    ，應屬犯罪構成要件不該當。
(4)、至於證人即被告己○○於96年9 月28日偵訊時雖具結稱: 服
    務處傳真的目的希望我們幫他塗銷照相，也就是抽照片。抽
    照片就是在底片收集到逕舉中心後，尚未開立紅單前將相片
    抽掉而不用開罰單等語（96年度偵字第27197 號卷第49
    -51 頁），然而，被告丁○○、游宗樺、乙○○、甲○○均
    自始否認有要求己○○違法抽照片，己○○雖稱「他們傳真
    的目的是希望我們幫忙塗銷照相，也就是抽照片」，然此判
    斷係屬於己○○個人生活經驗之思考，但並非出於證人之親
    自見聞，己○○所認知丁○○服務處人員傳真民眾請託事項
    之目的仍待其他證據證明是否為真。本院查:
    被告丁○○供稱其所有車號1380-TG 號及N2-4910 號有違
      規紀錄，也有自行繳納罰單之紀錄，並提呈車號N2-491 0
      號、1380-TG 號之違規查詢報表附卷（本院卷一第114-11
      5 頁），互核相符，此部份之供述堪認為實在。《至於檢
      察官雖庭稱丁○○有多次替自己及妻子銷單云云，經查丁○○供稱: 車號N2-4910 號車子屬於伊名下，大多自己與
      司機在開，車號1380-TG 號車子伊在開，登記伊妻子名下
      等語（96年度偵字第27197 號卷第7-9 頁），經遍閱全
      卷，車號N2-4910 號車輛係屬於起訴書附表四第4 號已有
      開立罰單故而未起訴之部分；僅車號1380-TG 號係屬於起
      訴書附表三第23號起訴部分；而按，道路交通管理處罰條
      例第85條第1 項規定，受舉發違反道路交通管理事件之受
      處罰人，認為受舉發之違規行為應歸責他人者，應於舉發
      違反道路交通管理事件通知單應到案日期前，檢附相關證
      據及應歸責人相關證明文件，向處罰機關告知應歸責人，
      處罰機關應即另行通知應歸責人到案依法處理；是如有交
      通違規，則車輛駕駛人即丁○○，即屬於受舉發人之地位
      ，以圖利罪屬於對向犯而言，圖利人與被圖利人不可能同
      屬1 人，暫不論該次違規照相是否足以達開立罰單之標準
      ，就圖利罪之定義而言，公訴人認丁○○有銷單圖利行為
      ，亦與圖利罪之基本定義，顯然有違，併此說明。》
    疑似違規銷單之38個個案之車主是否與丁○○服務處人員
      達成透過丁○○請託，交通違規即可免為裁罰，並推由服
      務處人員向交通大隊為請託，雙方是否構成圖利罪中圖利
      人與被圖利人之對向犯之合意，經查: 1 、證人簡百妙於
      偵訊中具結證稱: 我看到有閃光，我去服務處說懷疑被拍
      到，她說我幫你查，但不保證不會寄紅單。他們說如果有
      會盡量處理，但紅單來了，我還是要繳。這兩次被拍，他
      們有回報說有幫我處理了，這兩次都無收到紅單等語（96
      偵字第27197 號卷第99-101頁，附表二編號37）。2 、
      證人張復興偵訊中具結證稱: 我去找丁○○服務處看能不
      能幫我取消違規照相，助理說不一定可以，沒收到罰單等
      語（96偵字第27197 號卷第105-106 頁，附表二編號36
      ）。3 、證人李彥良於偵訊中具結證稱: 車被拍照有閃光
      。我跟服務處人員說我在左楠路附近有被拍照可否請議員
      幫我處理掉。處理掉是指抽掉罰單不用繳罰款，我希望是
      這樣。當時和我接洽的人是否知道我意思這我不瞭解，但
      他有說要幫我的忙。沒有收到紅單等語（96偵字第27197
      號卷第177 -179頁，附表二編號38）。4 、證人蔡幸娥
      於偵訊中具結稱: 我的銷掉是指違規後不繳罰款，就是看
      他能不能把照片拿掉，不行的話我也會繳。我去服務處時
      ，該助理說會幫我處理，然後當場打電話，打完後他就跟
      我說應該沒問題。處理後對方沒有回報，沒有收到紅單等
      語（96偵字第2719 7號卷第225-226 頁，附表二編號27
      ）5 、證人林一相於偵訊中稱：徐致誠有跟我說他被拍照
      ，他說看能不能申訴，我說「武忠阿」那邊我看他服務很
      好，是我去服務處講的，我說看有無被拍到，若有拍到看
      能不能抽掉。對方說看看、盡量等語（96偵字第27197 號
      卷第261 -264頁，附表二編號16）。5 、證人黃進在於
      偵訊中具結證稱: 被拍後跟服務處接洽請他幫忙，看能否
      抽起來。他說抽不起來還是要繳，我說盡量拜託。後來沒
      有收到紅單等語（96偵字第27197 號卷第309-310 頁，
      附表二編號18）。（至於其餘車主即證人洪明章、葉惠瑛
      、陳基和等數十人，因偵查中未經具結之供述無證據能力
      ，本院乃不引述；至於起訴書所指: 丁○○於95年底某日
      ，在高雄市○○區○○街上某餐廳，趁高雄醫學院該區排
      班計程車司機之尾牙餐會於上開時地舉行時，向參與餐會
      之計程車司機一一遞上名片，並稱：「有需要我服務的地
      方，就來找我」等語，俟後該餐會上某姓名年籍不詳之人
      問丁○○：「罰單可以辦嗎？」丁○○即稱：「假如有就
      拿來看看」等語之方式服務選民，造成一般民眾間口耳相
      傳云云，該部分之證詞係以證人廖椿永96年11月30日檢察
      事務官面前所為之供述為憑，因證人偵查中之供述屬於審
      判外未經具結無證據能力，起訴書該部分之論述，本院乃
      無需說明該部分事實證據不足之理由）。
    綜上可知，民眾說詞互有不同，然均屬民眾對於議員功能
      之期待，丁○○服務處人員之說法均係幫忙查看看，不一
      定能幫忙，有開單還是要去繳錢等等，有上開多位車主之
      證詞可證，顯見被告丁○○及乙○○、游宗樺、甲○○等
      人並未告知民眾其有且會影響交通大隊開立罰單之權，已
      難認被告丁○○、游宗樺、乙○○、甲○○有圖民眾免除
      遭開立罰單利益之意思而與上開陳情或請託之民眾達成圖
      利與被圖利人雙方之合意或毀棄公務員職掌文書、物品之
      犯意；是以證人己○○證稱: 傳真之目的是「希望交通大
      隊幫忙塗銷照相，也就是抽照片」等語，係屬己○○個人
      對於丁○○服務處傳真車輛車牌資料之行為所下之結論，
      然己○○指丁○○及其服務處人員傳真之目的是要求希望
      交通大隊幫忙塗銷照相之此一結論，證人己○○仍無法說
      明其下此結論之理由依據何在以及是證人己○○何時何地
      之所見所聞，故本院仍不能單以證人己○○上開一己之意
      見或推想，作為不利於丁○○及其服務處人員之證詞；至
      於被告乙○○、游宗樺於偵訊時供述：傳真後會打電話確
      認是否收到傳真以及會說: 幫忙處理一下、麻煩一下等語
      。然幫忙處理一下、麻煩一下，甚至拜託查清楚一點等等
      之言語，僅係包裝其人情上之請託之客套詞語而已，均無
      法逕行解讀為有要求違法抽單之意思以及雙方已達成此合
      意。
(5)、綜上所述，民意代表設立服務處之用意，係連繫並拉近與選
    民之距離，亦多設有稅務或法律方面之諮詢，服務處工作人
    員對於民眾之請託，為其轉交相關單位處理，係其服務處平
    日之工作內容之一，認真者或再回覆請託之民眾，亦有對於
    民眾請託事項虛應敷衍之情形，而民眾所請託之事項究竟權
    責單位如何處理，服務處人員毫無追蹤，此從證人己○○證
    稱: 戊○○、辛○○並無將處理結果回報給我，我也不會問
    他們後續處理情形等語可證（本院卷一第156 頁），核與被
    告丁○○、游宗樺、乙○○、甲○○之供述悉相符合，由己○○不需要回覆以及丁○○、游宗樺、乙○○、甲○○對於
    交通大隊之處理結果並無太多之關心，可見其無利用職權機
    會或身份圖車主不法利益之意思及共同隱匿、毀棄公務員職
    掌文書、物品之企圖。雖民眾對於地方民意代表法律所賦予
    的職權不甚了解，且遇有與行政機關之溝通、爭執時，習於
    請託民意代表代為表示意見，而民意代表為求選票，關心、
    關切、關說，陋習不一而足，承辦事務之公務人員對於來自
    親友、上級、民意代表、或其他有力人士之請託，仍應本乎
    職權，依法行政，否則即有行政不中立甚至違法之危險；然
    如僅以民意代表對於行政機關之預算享有監督審核之權限，
    以及丁○○常以宣傳車廣播可為民服務等等內容為由，復無
    其他積極證據之情況下，即認定被告丁○○有利用民代身分
    、機會圖利或毀損、隱匿公務員職掌文書、物品之意思，進
    而認定被告丁○○與游宗樺、乙○○、甲○○具有犯意聯絡
    ，仍乏積極證據以證明。被告丁○○、游宗樺、乙○○、甲○○被訴貪污治罪條例第6 條第1 項第5 款對非主管或監督
    之事務圖利及刑法第138 條毀棄、隱匿公務員職務上掌管之
    文書、物品之犯罪應屬不能證明。
五、被告己○○被訴涉嫌貪污治罪條例第6 條第1 項第4 款對主
    管或監督之事務圖利、刑法第138 條毀棄、隱匿公務員職務
    上掌管之文書、物品部分，經查：
(1)、就被告己○○之職務，其對於逕舉小組就有關交通違規照相
    事務，是否屬於被告己○○職權上所主管或監督之事務而言
    ，證人高雄市政府警察局交通大隊第一組組長丑○○於本院
    證述：己○○在一組擔任小隊長，擔任公關業務跟民代、媒
    體的接觸，己○○與戊○○、辛○○在官階、職務上並無上
    下隸屬關係。對戊○○、辛○○沒有獎勵、懲罰權限，己○○不可以命令辛○○、戊○○等語（本院卷二第192-194 頁
    ），證人丙○○於偵查中証稱: 因為己○○任職比較久與議
    員也比較熟，所以就由他處理。己○○係將陳情內容交由逕
    行舉發中心，屬其職務範圍，己○○並無權力可決定是否銷
    單等語（96年度偵字第27197 號卷第171 頁），足見被告
    己○○就逕舉小組有關交通違規照相事務，並非屬被告己○○職權上所主管或監督之事務，且己○○與戊○○、辛○○
    互相亦無隸屬、上下層級關係，己○○應無任何可以憑藉之
    權力或身分以影響戊○○、辛○○對逕舉中心之交通違規裁
    處。
(2)、次查，證人辛○○於偵查中証稱: 己○○不是常來逕舉中心
    ，僅在交通助理員曾海欗請假時，親自送上去，挑照片的作
    業標準相同等語（96年度偵字第27197 號卷第88-90 頁）
    ，證人即被告辛○○於本院審理中亦證稱：大隊長己○○有
    拿上載車牌號碼、違規時地、違規事件單子，要我看看有無
    違規，如有廠商送回沖印照片，我利用看廠商沖印照片情形
    時順便看看有無己○○送上來那部車子的路口的相片，如果
    有我會看相片違規要件是否齊全，有無瑕疵，如要件齊全，
    沒有瑕疵我就把抽起來看的相片放回去，再把整疊的照片送
    下去給看照片的交通助理員，如有瑕疵我會直接抽起來絞碎
    掉，有瑕疵的照片我們的處理方式就是絞碎掉。我不認識丁○○，我也沒回覆己○○等語（本院卷二第143-146 頁），
    另證人即被告戊○○於偵查中証稱: 己○○擔任大隊長秘書
    之業務範圍為所有大隊的公關事務，己○○並無將丁○○市
    議員的服務卡交給我過，也無請我幫忙將市議員委託的車牌
    號碼違規相片抽掉。己○○交給我這些資料時並沒特別交代
    等語（96年度偵字第27197 號卷第85頁、96年度偵字第
    27197 號卷第18頁）；於本院審理中亦證述：己○○拿紙
    條給我叫我注意一下，並無交待具體的處理方式，他沒有叫
    我抽照片出來不要處理等語（本院卷二第290-291 頁），證
    人所證核與被告己○○之供述: 僅轉送陳情，並無違法指示
    等語相符，被告己○○之供述，尚非全然不足採信。
(3)、再觀證人即被告游宗樺於本院審理時證述：傳真之後交通大
    隊不會有回覆，傳真後，還是有被開單，有的民眾還會抱怨
    ，民眾若抱怨，我就說我們只是服務，我不會再告訴丁○○
    讓他去交通大隊抱怨，其他的行政機關也有設置專門接受市
    議員陳情的窗口等語（本院卷二第151-153 頁）以及參酌證
    人乙○○於本院審理時證稱: 曾經把民眾關於違規的陳情傳
    真到交通大隊，傳真後有再打電話給交通大隊確認他們有無
    收到傳真，沒有要求交通大隊人員抽調照片及不可以開罰單
    ，在檢察官偵訊時曾說，打電話給交通大隊確認時，會說麻
    煩一下，麻煩一下是是請他們看一下民眾的陳情，我打到各
    局處都會這樣說等語（本院卷二第236-238 頁），是以被告
    己○○於收受民意代表為民眾交通違規照相逕行舉發個案所
    為之陳情請託後，即將之轉載送交逕舉小組參辦，其於轉送
    文件時，既未表示處理方式，事後更未追問處理結果之事實
    ，應可認定，顯見其並無特別關心陳情事件之後續處理，堪
    認其內心並無圖利車主之犯意。
(4)、至於被告戊○○雖於偵訊中陳稱: 他擔任大隊長秘書很久了
    ，他交給我紙條時，有時會告訴我要注意一下，最好不要開
    ，他在我到任後跟我講過1 次，我就開始知道收到紙條怎麼
    處理，這是我跟他之間的默契等語（96年度偵字第27197 號
    卷偵卷第23-25 頁）；以及於本院聲羈庭訊問中陳稱:己○○會將寫有違規地點、車號、時間的紙條給我，不知道是
    否是丁○○的。己○○要我特別注意，就是指篩選相片時要
    特別小心。我依照己○○給我的紙條上的資料去抽相片。大
    多數都是依己○○給我的紙條上的資料為抽取，少部分如該
    車有特別處，才會檢視違規情況。我主要依己○○給我的紙
    條行事。己○○他口頭上告訴我這件要處理，就是要我抽相
    片等語（96年度聲羈字第1088號卷第15-20 頁），然為被告
    己○○自始所否認，並供稱: 有將載有違規車輛時間、車牌
    號碼的紙條給戊○○，在戊○○到任前是將紙條交給辛○○
    ，都是單純轉交民眾陳情或請託事項，並無為任何違法指示
    ，更與戊○○無達成所謂之「這件要處理就是抽照片」之默
    契等語，而本案中，除了戊○○曾為上開不利於己之自白以
    及不利於被告己○○之證述外，別無其他旁證足以證明戊○○之上開2 次供述與事實相符，戊○○上開不利於己之陳述
    經查亦與本案卷存之證據相齟齬，茲說明如下:
   1、辛○○自始即否認有違法抽照片且亦證稱並無無論是否有
      違規均逕行抽取照片銷毀之情事，而被告即證人戊○○除
      上開2 次曾有不利於己之供述外，其餘供述中，均稱並無
      違法抽照片之行為，本案依起訴書附表二所示之請託日期
      暨對照被告辛○○、戊○○任職交通大隊逕舉小組承辦人
      之期間，可知附表二編號2 至37部分之請託日期係於辛○○任職期間，而僅編號1 之照片是戊○○90年1 月1 日迄
      95年2 月底任職逕舉中心承辦人以及38之照片係戊○○96
      年9 月1 日起任職逕舉中心承辦人後所請託，故有關戊○○所涉案之部分，自僅有編號1 、38之交通違規部份而已
      ，其餘部分則與戊○○無關，先予說明。
   2、本案經起訴之38件交通違規相片經本院函請高雄市政府警
      察局再為判讀後，業經高雄市政府警察局97年9 月16日高
      市警交字第0970055645號函覆以: 「依據照片舉發之違規
      案件，為達行政處分公信力原則，相片顯示環境、設施、
      車輛、構成件等均須具體明確。對於地點、車號、廠牌、
      顏色模糊、不能辨識、號誌標誌標線故障、不明、違規事
      實不明確、照相設備異常等原因之照片均逕行捨棄」，「
      涉案之38件疑似違規交通案件認定：疑似有闖紅燈、紅燈
      越線、紅燈右轉、超速等情形，但基於行政處分之明確性
      與誠信原則，概存有號牌模糊、光線不足、路樹遮掩、標
      線脫落、數據異常…或舉發顯失公平等瑕疵爭議」。準此
      ，涉案38件交通違規相片，多係存有瑕疵爭議之照片。次
      查，公訴人起訴之上開38件交通違規相片經本院送請逕舉
      小組，請該小組實際從事判讀照片成員共7 名交通助理員
      重為判讀，有關編號第1 、38號與戊○○有關之交通違規
      部份，經該7 人認證後，結果認定: 編號1 之照片背景太
      暗、無法辨識違規地點，7 人均認為不能開立罰單；編號
      38之照片，其中6 人認為可以開立罰單舉發，另1 人認為
      感應線圈有問題，速度有誤不能開立罰單舉發；有該違規
      採證相片清冊在卷可按（本院卷二第66 -78頁），足見對
      於交通違規相片所為之人力判讀，客觀上難免生歧異之認
      證結果。而瑕疵照片之處理方式，證人子○○證稱: 在一
      般作業情形下，有瑕疵之照片自己如果有確定，就自己處
      理，抽出相片沒有紀錄列管，抽出碎掉亦沒有人可以知道
      ，一般直接用碎紙機碎掉即可等語（本院卷二第227-230
      頁），此處理方式與被告戊○○、辛○○所供述處理瑕疵
      照片之方式相符；顯見交通助理員有被授權可以獨立審核
      交通違規相片之權限，並對於無法開立交通罰單之相片其
      處理方式即為絞碎棄置無需存底，故戊○○如對於經判斷
      後認屬於有爭議之瑕疵照片而逕加以抽取絞碎，其絞碎棄
      置採證照片之行為即不能逕行認定有毀損或藏匿職務上掌
      管之物品、文書之犯意，蓋上開物品本屬於無需留存之物
      品。次按，公務人員就其主管監督之事務，明知為違法卻
      不予舉發，固為法所不許，惟行政裁罰上，在正式為舉發
      之處分前，仍可斟酌其違反程度及調查、裁罰所需支出之
      成本，為是否究辦之決定，此即行政法上「便宜原則」之
      適用，而基於對人民裁罰之不利行政處分必須具有明確性
      與誠信性，是以對於存有瑕疵爭議之照片，處理方式應係
      如存有瑕疵則應予捨棄，以免生爭議，故戊○○對於在其
      任內並遭公訴人起訴有所謂圖利車主抽取照片毀棄之部分
      （即起訴書附表二編號1 、38二組照片），因該部分之涉
      案交通違規相片存有瑕疵爭議，本不應開單舉發；即無所
      謂之公務人員就其主管監督之事務，明知為違法卻不予舉
      發之圖利車主以及毀棄公務員職掌物品、文書之可言，戊○○證稱與己○○有抽照片之默契云云，不惟無法證明為
      實情，且戊○○之抽照片行為，就本件在戊○○任內與戊○○有關之被起訴之照片部份而言，戊○○亦無涉刑責（
      後述），遑論是己○○有與之共同涉案，故所謂之默契云
      云，亦無法證明為實在。
(5)、末查、公訴人透過搜索扣案之卷內丁○○市議員服務卡片所
    載之違規資料，依該車號、時間及地點經公訴人調閱底片資
    料及舉發資料，其中附表四編號1 至編號13之車輛，仍有遭
    逕舉中心開立罰單，而附表四編號21至104 之部份，經公訴
    人依服務卡或請託傳真所載違規時間、地點勘驗扣案及向交
    通大隊所函調之相片光碟，竟是無該路口或無相片、抑或無
    該時段光碟等等情形，此觀起訴書之記載即明；遭公訴人起
    訴者僅有如起訴書附表3 所示之38組違規事件，經高雄市政
    府警察局98年1 月6 日函覆本院依舉發作業人員認證違規採
    證照片結果，認證人【許素綾】僅19件可舉發，認證人員【
    于茂淑】僅18件，認證人員【伍紅錦】僅16件，認證人員【
    黃月春】僅17件，認證人員【吳淑連】僅21件，認證人員【
    宋羽媜】僅20件，認證人員【子○○】僅22件，七位認證人
    員不乏有人認定【可舉發】，但有人認定車牌模糊【否舉發
    】，如前所述，更可知請託者多，而真正得以符合規定而開
    單者甚少，可知己○○確實僅係立於轉交陳情或請託事項之
    地位而已。被告己○○立於交通大隊與民意代表間聯絡窗口
    之公關角色，為討好民意代表，而將民意代表所接獲之民眾
    人情世故上之請託事項推諉逕舉中心承辦人員處理，其作法
    雖不妥適，然被告己○○既無明知違背法令之故意，亦無圖
    利自己或其他私人不法利益之意圖及動機，更無毀損或教唆
    毀損公務員職掌文書、物品之刑法第138 條之罪行之可言，
    其罪嫌應屬不足。
六、被告戊○○、辛○○被訴涉嫌貪污治罪條例第6 條第1 項第
    4 款對主管或監督之事務圖利罪、刑法第138 條毀棄、隱匿
    公務員職務上掌管之文書、物品罪部分，經查：
(1)、訊據被告辛○○及戊○○雖坦稱有接獲己○○所送記載違規
    事件資料之紙條，且確偶有協助先行核對前開紙條所載時地
    照片之行為，惟均否認有何犯行，均供稱: 僅依照逕舉小組
    交通助理員於一般情形下篩選相片之標準，經審視後剔除有
    瑕疵而本不應舉發之相片，於無瑕疵之情形，亦均交予交通
    助理員入案舉發，並未有明知應開單而予以剔除圖利車主，
    毀損職掌文書、物品之情形等語。
(2)、按認定犯罪事實所憑之證據，雖不以直接證據為限，間接證
    據亦包括在內，然而無論直接證據或間接證據，其為訴訟上
    之證明，須於通常一般人均不致有所懷疑，而得確信其為真
    實之程度者，始得據為有罪之認定，倘其證明尚未達到此一
    程度，而有合理之懷疑存在時，即難遽採為不利被告之認定
    ；又採用情況證據認定犯罪事實，「須其情況與待證事實有
    必然結合之關係」，始得為之，如欠缺此必然結合之關係，
    其情況猶有顯現其他事實之可能者，據以推定犯罪事實，即
    非法之所許。
  本件起訴書附表編號三第38個個案疑似違規採證相片，於公
    訴人自動簽分本案查證時，僅留存有相片光碟而無相片成品
    ，且因無該違規採證相片，故高雄市政府警察局交通大隊乃
    未就該違規事實確實未為舉發，此事實為被告所不否認，上
    開車輛之疑似違規採證相片，確有滅失之情形，應可認定。
  而依公訴人所指被告戊○○、辛○○有違法抽取應開立交通
    罰單之照片加以毀棄、隱匿而圖利車主免除其遭交通罰款之
    不利益之犯行，其所依據者，係透過搜扣之卷內丁○○市議
    員服務卡片所載之違規資料，依該車號、時間及地點調閱底
    片資料及舉發資料交互比對後，整理出如起訴書附表3 所示
    之38組違規照片為憑（依起訴書附表二所示之請託日期及事
    實欄記載被告辛○○、戊○○任職交通大隊逕舉小組承辦人
    期間，編號2 至37部分之請託日期係於辛○○任職期間，而
    僅編號1 、38之照片係於被告戊○○任職逕舉中心承辦人後
    所請託）。然而，是否能因丁○○議員服務處曾透過己○○
    轉向逕舉中心請託且查獲曾有請託紀錄之1 百餘輛車輛其中
    之38輛疑似違規車輛有未遭開立罰單之情形，即反推認為該
    未開立罰單僅有一個理由，就是逕舉中心承辦人戊○○、辛○○為圖利車主而加以隱匿、毀棄職掌之照片？疑似交通違
    規之照片遭毀棄是否尚有其他原因？拍攝或沖洗過程是否可
    能有滅失之情形？是否其他人均無抽照片之可能？諸多疑點
    仍待回歸逕舉小組對定點交通違規照相之作業流程及內部人
    員配置暨職權、舉發標準，以釐清判斷。
(2)、就逕舉小組對定點交通違規照相沖洗、派發作業流程、內部
    人員配置暨職權、舉發標準而言：
    有關逕舉小組對於定點交通違規照相派發之作業流程而言
      : 其作法係先派由2 名作業人員自高雄市路口約計65處固
      定式違規測照地點輪流抽換底片；嗣將底片點交廠商沖印
      ；廠商沖印完成交件之底片、相片、光碟，則由經辦人員
      點收後，依廠商送貨單登記順序登錄於作業流程管制表後
      ，再分由交通助理員簽領，逕自依授權執行篩選、認證、
      電腦入案舉發，並核對、裝封及交付郵寄作業。另逕舉小
      組配置承辦員警1 名（即被告戊○○、辛○○），負責統
      籌逕舉小組人力及電腦入案系統軟硬體維護、擴充、異常
      狀況排除、公文、採購簽辦、民眾洽詢陳情解說、舉發數
      據分析等，囿於人力，為符合時效、測照相片交予經授權
      之交通助理員執行篩選、認證、入案舉發、核對、交寄等
      流程，均由各員全程獨力完成，此有高雄市政府警察局97
      年9 月16日高市警交字第097005 5645 號函附卷可稽（本
      院卷一第300-301 頁），堪可認定。
    就逕舉中心人員配置暨職權而言: 查逕舉中心配置交通助
      理員從事違規照片之判讀工作，並無多餘人力實施複判機
      制，證人癸○○於本院審理時證稱: 我擔任交通助理員，
      自民國83年迄今，工作內容是接聽電話、照片沖印、各項
      費用之核銷、法院、監理單位之調案，本身工作並無參與
      照片之判讀，廠商送回送洗之照片給我點交時，我會接觸
      到照片，我會大致看一下照片的數量、明暗度、色差等，
      因我們作業時間緊迫，有問題的照片就不舉發等語（本院
      卷二第285 頁）；逕舉小組交通助理員子○○於本院審理
      中亦證稱：「每天上班8 小時，每天要判讀5 、6 百張照
      片，一個違規事實有2 張照片，需要判讀、輸入電腦、核
      對罰單，一組作業需要2 、3 分鐘，有問題就需更久時間
      ，違規屬實就開罰單，有些相片有瑕疵，例如有曝光、樹
      枝擋住、標線不清楚、號誌燈明亮度不足、相片的儀表板
      數據顯示不清楚、相片切割到，相片看不出來日期、時間
      、夜間照相時照不清楚四周的環境，無法判斷在那個路口
      照的，均沒有辦法開罰單。遇到有瑕疵的相片，自己如果
      有確定，就自己處理，也會請教旁邊同樣處理相同業務的
      同仁，如果他的意見我覺得可採的話，我也會採他的意見
      ，而不用去問管理我們的人。通常我們自己可以處理的我
      們就處理，沒有規定要問上級，也可以請教同事。抽出相
      片沒有紀錄列管，直接用碎紙機碎掉就好。經確定違規的
      相片，不會送給戊○○或辛○○過目，原則上他們是不看
      照片的，我們確定違規就自己舉發，舉發過程不必經過戊○○、辛○○同意。做判讀的時候，交通隊有告訴我們要
      從嚴審核，就是依照交通法規規定，也有告訴我們如果不
      清楚、有爭議就不開，這是對人民的處罰，要從嚴審核。
      戊○○、辛○○、己○○沒有要求我們注意某些違規相片
      等語在卷可稽（本院卷二第227- 230頁）。可知逕舉小組
      交通助理員對於交通違規相片所為篩選、認證流程，係從
      嚴審查確無瑕疵後，始行電腦入案舉發之；倘經初步審查
      存有瑕疵者，交通助理員經本得自行決意逕以碎紙機直接
      絞碎，逕舉小組內部並無任何監督與管理，從行政效率而
      言，固有所據，然所有有接觸違規照片之人，包含交通助
      理員、戊○○、辛○○、甚至沖洗照片之廠商等，均有可
      能將照片絞碎、毀棄而不為人知，逕舉小組對交通違規照
      片之絞碎率或開單率，毫無覆判或事後查核制度設計，何
      人抽走照片等，均不易查知，每一環節均有生弊之可能。
    就判讀標準而言，除上述證人癸○○、子○○所証之外，
      由卷附高雄市政府警察局97年9 月16日高市警交字第0970
      05 5645 號函示: 「違規相片顯示環境、設施、車輛、構
      成要件等均須明確，對於地點、車號、廠牌、顏色模糊、
      不能辨識、號誌標誌標線故障不明、違規事實不明確、照
      相設備異常等原因，均需逕行捨棄，以避免過度耗費判讀
      時間及減少日後之申訴爭議」（本院卷一第300-301 頁）
      亦可得知違規照片之判讀標準應從嚴以避免日後與民興訟
      。然對於有瑕疵易生爭訟之照片，例如顏色模糊、照明不
      清等等，上開客觀標準適用於個案判斷時，仍不免有判別
      認知上之差異，嚴謹程度作法難得到一致，此由證人癸○○於本院審理時證稱: 印象中只有子○○助理員會把照片
      交給我要求廠商重印，因為我們作業時間緊迫，其他助理
      員比較不會要求重洗，有問題就不舉發等語（本院卷二第
      285 頁）；可知交通助理員個人判讀寬嚴拿捏仍有些許差
      異，而就各別照片從新沖洗後再為舉發此點而言，此作法
      應非一般交通助理員之作業常態。本院並參酌警政署92年
      7 月9 日警署交字第0920098157號函所頒布的逕行舉發案
      件管制考計畫，其中第三、（二）4 規定：「逕行舉發案
      件，須注意時效性，應自違反行為之日起二十日內完成入
      案、製單，及將通知聯交付郵寄，逾期不得舉發、移送」
      （本院卷三第153-154 頁）可知，開單之時間依當時之法
      規僅有期限20日。再對照證人子○○上開於本院所證稱之
      每天要判讀5 、6 百張照片，一組作業需要2 、3 分鐘，
      違規屬實就開罰單，有問題就更久之證詞，在工作繁重、
      時間緊迫之壓力下，子○○前開證述: 「補正後才舉發」
      之方式顯非常態，絕大多數之瑕疵照片應不會於進一步經
      調查後補正，包括相片從新沖洗、或是車牌號碼模糊不清
      乃調閱全台所有類似之車號比對車型、車種、顏色等等追
      根究底後再加以舉發等等之作法，應屬少數。故而妨礙判
      讀違反行政處分應明確性原則之照片，應有直接就遭判讀
      人員廢棄之可能，公訴人所起訴之附表三編號1-38號之38
      件個案違規照片，雖未有違規舉發之紀錄，亦無法據以證
      明係肇因於被告戊○○、辛○○明知應舉發而抽取相片所
      致此一原因而已。
    就實景攝錄及照片沖洗效果而言: 證人癸○○於本院審理
      時證稱: 廠商將洗好相片送進來我會接觸到照片，會看一
      下針對沖洗數量、明暗度、色差。實際進行判讀的交通助
      理員會向我反應照片沖印品質不良，但很少，他們在認證
      時如發現車號有裁切的問題，例如車號、號誌、違規日期
      有裁切到或是兩張照片重疊在一張，照片上的影像重疊，
      廠商來時我會反應，如果同事說要重洗，我也會請廠商重
      洗，如果同事沒有要求，我就不會要求重洗，我是負責跟
      廠商交接照片的，戊○○也會跟廠商作指示要重洗照片。
      有看過洗出相片兩張黏貼在一起，撕開後毀損撕壞，但是
      很少。印象中只有子○○助理員會把照片交給我要求廠商
      重印，因為我們作業時間緊迫，其他助理員比較不會要求
      重洗。有問題的照片一般就不舉發等語（本院卷二第284-
      285 頁）；由證人癸○○偶有發現照片沖洗送回後之缺失
      及證人子○○曾有退回要求重洗照片更可知悉: 沖印業者
      大量沖印時，容易產生諸多瑕疵，如違規日期有裁切、照
      片重疊、照片未陰乾即疊合時產生的沾黏而沾黏撕開後產
      生毀損等等；以及一般實景攝影時於拍攝過程中發生曝光
      過度、號誌燈明亮度不足、四周的環境無法判斷、影像模
      糊等等；上開情形均有可能妨礙判讀之正確而遭作廢，此
      亦可證明: 雖未有舉發之紀錄，然亦可能是相片攝錄、沖
      洗時發生問題，無舉發之紀錄絕非被告戊○○、辛○○擅
      自抽取相片之單一理由而已，仍有其他有利於戊○○、辛○○原因存在之可能。
    是以，採證相片滅失之原因，或可能係沖洗完畢送回逕舉
      小組時因沖洗效果不佳，由分到的助理員自行決定棄置，
      或可能係逕舉小組人員正確或錯誤、寬鬆或嚴謹之判斷，
      或可能是沖洗人員洗壞照片而作廢，亦或可能是與上開人
      員均不相干之人士之其他原因、理由，公訴人起訴之38個
      個案違規採證相片滅失之時機、方式、行為人，既有多種
      可能及組合；故推論違規採證相片之滅失必定係被告辛○○、戊○○所為且係因己○○之請託所致等等，尚乏明確
      事證可佐，公訴人所舉之採證照片遭毀棄以及潘、張二人
      有接收到己○○之請託之證據，與待證事實即本案被告辛○○、戊○○有圖利且蓄意抽取違規相片銷毀之犯行間欠
      缺必然結合之關係。
(3)、由卷附高雄市交通大隊提供95年1 月至96年7 月之逐月測照
    成功率資料統計顯示，在實際運作的情形，用以裁罰的照片
    張數，僅佔測照桿攝錄所有照片張數的41 %至62% ，其餘照
    片均係作廢，此有該98年6 月1 日高市警交三字第09800170
    51號函在卷可按（本院卷三第20-22 頁），顯見舉發交通違
    規率平均只有一半，而本案遭起訴之個案，依其違規遭逕舉
    之時間，全發生於夜間及深夜，而夜間之照片，存有照片曝
    光度及四周環境昏暗之問題，因此產生瑕疵以及傾向判斷為
    瑕疵之比例必然高於日間，故請託之違規照片作廢比例縱使
    較高，亦不違常情。
(4)、必須說明者，本件公訴人以交通助理員子○○96年12月12日
    之偵訊供述作為起訴被告違規抽取照片共38個個案之依據，
    然查，96年12月12日子○○應訊時，承辦檢察官係指派檢察
    事務官製作訊問筆錄，同日檢察官乃接續訊問證人子○○，
    命其具結後，提示檢察事務官所製妥之筆錄，經子○○確認
    筆錄內容係實在後，命其簽名，然而，製作該訊問筆錄之檢
    察官竟未在訊問筆錄上簽名（96偵字第27197 號卷第100
    頁），而按「實施刑事訴訟程序之公務員，依刑事訴訟法制
    作之文書，應記載製作之年、月、日及其所屬機關，由制作
    人簽名；故訊問證人如已依法制作筆錄，應記載實施之年、
    月、日及時間、處所，並其他必要之事項，復經制作筆錄之
    書記官與行訊問之公務員在筆錄內簽名，使符合法定程式而
    具證據能力，此觀刑事訴訟法第39條、第42條第1 項、第43
    條規定自明（最高法院78年度台上字第81號判決、93年度台
    上字第6171號判決參照），故96年12月12日有關檢察官訊問
    子○○之偵訊筆錄，未符合法定程式，屬於無效筆錄；至於
    檢察事務官所製作之子○○筆錄，因屬於審判外未經具結之
    陳述，亦無證據能力，至多僅能以彈劾證據而視之；而因子
    ○○未經具結之筆錄無法逕作為認定犯罪之證據；且交通違
    規照片之判讀涉及攝影之品質、沖洗之技術、助理員因身、
    心、環境等具體情況可能造成差異判斷，本院為求公平，乃
    將該38件交通違規相片發交逕舉小組所有每日參與判讀違規
    照片工作之交通助理員為判讀，發現其判讀後之認證結果確
    實差異甚大: 一致認定可舉發者僅: 編號7 、8 、11、13、
    17、20、21、29、35等9 件，但其中認證清冊序號13、20、
    21，計3 件所為認證違規情形尚不一致，一致認定可舉發且
    認證違規情形相同者僅6 件，其餘個案對於可否舉發及其認
    證違規情形，交通助理員判讀結果產生歧異，有高雄市政府
    警察局97年9 月16日高市警交字第0970055645號函暨附件在
    卷可憑（本院卷二第67-81 頁），顯見如僅以1 人之認證作
    為依據，恐有以偏蓋全之危險，固然交通違規照片之判讀係
    以助理員1人 獨任為之，遇有交通異議案件亦無需請所有之
    助理員加入判讀，然因本案38件個案究竟會發至哪位助理員
    處理，因屬未明，亦可能係由認定事證嚴謹之助理員處理而
    其與辛○○、戊○○之判斷標準相同；故對於被告有利之證
    據本院仍有查明之義務；更何況證人子○○雖於偵查中供稱
    該38件個案存有闖紅燈、有超速等違規，然同時亦供稱該38
    件個案編號2 、4 、9 、12、13、14、19、20、21、24、27
    、30、38 車 輛，車牌不清、該車方向之燈號不清、依照片
    看是紅燈右轉但路口有綠色右轉箭頭燈，照片看不清楚等語
    （96年偵字第27197 號卷第94-98 頁），顯然照片顯示有
    違規之現象不代表均達明確可以開立罰單之程度，而於本院
    發交再為判斷時，子○○認定編號編號1 、2 、3 、4 、6
    、10、14、15、23、24、25、28、30、32、33、37等個案均
    無法開單（本院卷二第80-81 頁），其判讀結果與偵查庭中
    之判讀稍異，本院為究明其證詞之憑信性而傳喚其到庭，子
    ○○於本院則證稱: 偵查庭看的是數位列印，偵查庭有刻意
    放大照片讓我比較好認車牌，但沖洗照片是以肉眼看，如看
    不清會用放大鏡看，但不會將照片放大來看，判讀時有很多
    照片車牌號碼都看不清楚等語（本院卷二第230-231 頁），
    顯然偵查中刻意放大照片之作法並非交通助理員之實際判讀
    照片作法，子○○於本院之證詞，應足採信；而以行政處分
    應具明確性而言，若有1 名交通助理員於判斷時認為不得舉
    發，則舉發機會最多亦只能達到6/7 ，仍有百分之15比例不
    舉發之可能；再比對辛○○、戊○○任職逕舉中心之時期，
    附表三編號1 、38號個案未舉發係發生於戊○○之任職期間
    ，該2 個案經逕舉小組交通助理員判定並未達成應開單之一
    致結論。其餘在辛○○任職時所發生之個案，僅編號7 、8
    、11、13 、17 、20、21、29、35等9 件交通助理員達成一
    致開單之結論，故本院乃以在交通助理員間達成一致開單之
    結論以說明戊○○、辛○○是否有將明確應開單之照片抽出
    銷毀之行為。
（1） 就被告辛○○是否涉案之判斷:
    被告辛○○自偵查起迄本院審理均自始供稱: 伊判定之方
      式與其他小姐一樣，但作業小姐量太大容易看錯，照片沖
      洗回來伊先看看有沒有大隊長交代的車子，若有問題就不
      開，沒問題就交給小姐處理，若違規事實明確，紅單開出
      去就開出去等語（96偵字第27197 號卷第89-91 頁）以
      及: 己○○有拿載車牌號碼、違規時地、違規事件單子，
      要我看看有無違規，有廠商送回沖印照片，我會利用看廠
      商沖印照片情形的時候，順便看看有無己○○那部車的相
      片，如果有，我會看相片違規要件是否齊全，有無瑕疵，
      如要件齊全沒有瑕疵，我就把抽起來看的相片放回去，再
      把整疊的照片送下去給看照片的交通助理員，如有瑕疵我
      會直接抽起來絞碎掉，有瑕疵的照片我們處理方式就是絞
      碎。我想既然大隊長室有交代，我就幫他注意一下。己○○有曾經跟我抱怨怎麼交給你的事情，又開單了，我回答
      說: 紅單開就開了等語（本院卷二第145-148 頁）。
    依罪疑惟輕之刑事訴訟證據法則，在被告辛○○自始否認
      有違法抽取應舉發而不加以舉發之交通違規照片之行為，
      以及相片滅失尚有因接觸相片之人因故意或過失而為之各
      種可能組合之情況下，實難遽認被告辛○○有犯公訴人起
      訴之犯行，其罪嫌自有不足。
（2） 就被告戊○○是否涉案之判斷:
    經公訴人疑為經藏匿或毀損之交通違規相片之附表三之38
      件個案，依戊○○與辛○○分別任職於逕舉中心之期間，
      僅附表三編號1 、38二個個案發生於戊○○之任職時期，
      是以除附表三編號1 、38外之發生個案，既非在戊○○任
      職期間發生，亦無任何證據可資認定戊○○與上開36件個
      案曾有任何牽連，該部分自與戊○○毫無關聯，戊○○自
      無罪責可言。
    至於戊○○於本院聲羈庭訊問中雖陳稱: 我照己○○給我
      的紙條不問理由將相片剔除等語（96年度聲羈字第1088號
      卷第15-20 頁），然戊○○上開不利於己之自白已遭被告
      即證人己○○所自始否認，且無法證明與事實相符（詳見
      判決五、(4)之說明），亦即附表三編號1 、38號個案雖未
      有違規舉發之紀錄，然該2 個案在交通助理員間並無法達
      成一致開單之決議，亦即上開照片仍有落在傾向不開單之
      助理員手中由其抽取絞碎之可能，以及由戊○○自行判斷
      該照片有瑕疵而抽取之可能，然無論係交通助理員抽取或
      戊○○所抽取，仍非該當於公務員違背法令明知係屬應舉
      發之照片而竟違法不舉發而圖利車主之情形。
    再按，起訴書附表四編號1-13號之13組照片雖經丁○○服
      務處所請託，然仍有開立罰單，有監理機關函復公訴人之
      相關資料可憑（見起訴書附表四不另為不起訴處分所載）
      ，上開附表四編號10-13 號四組交通違規照片既有開立罰
      單，且依請託日期以觀（96年9 月3 日、96年9 月13日、
      96 年9月10日、96年9 月15日），又係發生在被告戊○○
      尚任職於逕舉中心之期間，顯見戊○○並無不問是否違規
      就一律違法抽取照片，其上開本院羈押庭中不利於己之自
      白與本院卷內現存證據尚有不符，戊○○在該次羈押庭以
      前96年9 月27日之偵訊，以及於具保後迄今之各次庭訊時
      ，均堅稱僅剔除有瑕疵之相片，此一陳述亦與起訴照片編
      號1 、38號照片係有瑕疵之照片致不能開單之結果相符，
      應屬可採。而證人子○○於本院審理時證述：自己能確定
      就自己處理，不知道能不能開罰會問小隊長戊○○及辛○○或其他同仁等語可稽（本院卷二第227 頁），足見戊○○仍有判讀違規照片之專業，其認定屬於有瑕疵照片而加
      以剔除，亦難認有越權；而對於違規明確者仍交付助理員
      ，但對於存有瑕疵之照片，縱心證之形成從嚴處理而做有
      利於車主之判定，然其判讀標準既非不合理，且與其他助
      理員之標準仍有一致之情形，仍難認戊○○有不法圖利而
      故意毀棄隱匿職掌文書、物品之犯意，其罪嫌仍有不足。
七、本件公訴人所提之上開證據，尚無法說服本院達於通常一般
    之人均不致有所懷疑，而得確信上開被告犯有公訴人所指之
    罪行為真實之程度，即難據以為被告不利之認定。是被告丁○○、游宗樺、乙○○、甲○○、己○○、戊○○、辛○○
    之犯罪自屬不能證明，依上開說明，應為被告無罪之諭知。
據上論斷，應依刑事訴訟法第301 條第1 項，判決如主文。
本案經檢察官寅○○到庭執行職務。
中    華    民    國    98    年    6     月    30    日
          刑事第十三庭    審判長法  官  簡志瑩
                                法  官  呂明燕
                                法  官  王參和
以上正本證明與原本無異。
如不服本判決應於收受送達後10日內向本院提出上訴書狀，並應
敘述具體理由；如未敘述上訴理由者，應於上訴期間屆滿後20日
內向本院補提理由書（均須按他造當事人之人數附繕本）「切勿
逕送上級法院」。
中    華    民    國    98    年    6     月    30    日
                                書記官  簡鴻雅
附表：


司法院資訊處製作；財團法人民間司法改革基金會備份。
